最高法院民事判決　　　　　　　　　　　　　　　九十三年度台上字第二二八七號
　　上　訴　人　甲○○○
　　訴訟代理人　羅 廷 祥律師
　　上　訴　人　乙 ○ ○
　　訴訟代理人　黃 陽 壽律師
　　複 代理 人　洪 文 浚律師
右當事人間請求返還無權占有土地事件，兩造對於中華民國九十二年四月二十九日台
灣高等法院第二審更審判決（九十一年度上更(一)字第三一二號），各自提起上訴，本
院判決如下：
　　主　文
原判決除假執行部分外廢棄，發回台灣高等法院。
　　理　由
本件上訴人甲○○○主張：坐落台北縣新莊市○○段四０八地號土地為伊所有，惟其
中如原判決附圖Ａ００１（０．００二八０五平方公尺）及Ａ００２（０．００三四
四九平方公尺）所示部分（下稱系爭土地），遭對造上訴人乙○○無權占用，並在其
上搭蓋鋼架雨遮或違章建物（下稱系爭地上物），供設置攤位或居住使用等情，爰依
民法第七百六十七條之規定，求為命乙○○拆除系爭地上物並返還系爭土地予伊之判
決。
上訴人乙○○則以：系爭土地為對造上訴人甲○○○與訴外人合壹建設股份有限公司
（下稱合壹建設公司）合建房屋之法定空地，伊輾轉向前手買受前揭合建之台北縣新
莊市○○街六０號房屋（含系爭地上物在內），因而占用系爭土地，自難謂無權占有
。況系爭土地現為公用地役權之道路，且伊已依時效取得該土地之使用權，不僅甲○
○○不得請求伊返還，其請求並屬權利濫用及有違誠信原則等語，資為抗辯。
原審將第一審命上訴人乙○○返還系爭土地部分廢棄，改判駁回對造上訴人甲○○○
該部分之訴，並維持第一審命乙○○拆除系爭地上物部分，駁回其此部分之上訴，係
以：甲○○○於民國六十四年六月間提供其所有坐落新莊市○○○段五二七之一地號
、五三五之七地號、五四三之一地號及五四九之五地號土地及其他地主所提供共七筆
土地與訴外人合壹建設公司合建，由該公司在其上興建集合式住宅，甲○○○並出具
土地使用權同意書，且上開五二七之一地號土地於領得建造執照及使用執照後，分割
為建物主要結構坐落之基地（五二七之三五地號）及建物基地所應留設之法定空地（
五二七之三三地號）二部分，而系爭土地重測前為五二七之三三地號，屬於使用執照
內法定空地所劃設之停車空間等，為兩造所不爭之事實，自應以之為裁判基礎。經查
甲○○○前開所出具之土地使用權同意書，僅記載其目的在於申請建造執照，並未約
定合壹建設公司於建造完成後，有專用系爭土地之權利，故該公司嗣後縱將系爭土地
之專用權，輾轉出賣予乙○○，基於買賣契約之相對性，亦不能拘束甲○○○，矧乙
○○並不能舉證證明有輾轉買賣系爭土地專用權之事實，是其主張因買賣而取得系爭
土地專用權，即不可採。又系爭土地不論地目為「道」或屬法定空地，亦均非供乙○
○搭建地上物之用，茲其在該土地上搭建系爭地上物，自已實質侵害甲○○○之所有
權。惟按所有人行使民法第七百六十七條所定之返還請求權，依同法第七百六十五條
之規定，仍應受法令之限制。查系爭土地為前揭使用執照所編列停車場之法定空地，
甲○○○嗣亦申請變更地目為「道」，是不論依建築法令或甲○○○之意思，系爭土
地均為該使用執照建築案中全體房屋所有人共同利益（供公共停車或通行），所預留
之空間，除經全體房屋所有人同意外，甲○○○有容忍該土地供公共停車或通行之義
務，不得請求交由其單獨管領支配。從而，甲○○○依民法第七百六十七條所定之除
去妨害請求權，訴請乙○○拆除系爭地上物，即屬有據，應予准許；至依同條所定之
返還請求權，訴請乙○○返還系爭土地，則屬無據，不應准許等詞，為其判斷之基礎
。
惟查坐落台北縣新莊市○○段四０八地號土地既係台北縣政府工務局核發之六七使字
第一六一二號使用執照內法定空地所劃設之停車空間範圍（見一審一卷二四八頁之台
北縣政府八九北府工施字第一九四一六一號函說明二），為其中一部分之系爭土地在
不妨害法定空地之目的情形下，自可供停車之用，並得約定由何人享有該項停車權能
，是系爭土地之停車權能歸屬，與法令基於該土地為法定空地而限制其用途，似難認
有必然關係。又上訴人甲○○○於第一審主張：其申請變更系爭土地之地目為「道」
，係誤認可由政府辦理徵收所致等語（一審一卷一三九頁及二卷三三頁），倘非子虛
，能否僅憑系爭土地之地目變更，即謂該土地係供前揭使用執照內之全部房屋所有人
通行，亦有疑義。乃原審未詳予審認系爭土地之停車權能歸屬，以及未於判決理由項
下說明甲○○○上開主張之取捨意見，即以系爭土地為法定空地及地目變更為「道」
，認定甲○○○有容忍該土地供公共停車或通行之義務，而駁回其返還系爭土地之請
求，自屬判決不備理由。次查對造上訴人乙○○於事實審再三辯稱：伊已依時效取得
系爭土地之使用權，且甲○○○行使該土地物上請求權，所獲利益不多，而伊及國家
社會所受損害則甚大，亦屬權利濫用並有違誠信原則等詞（一審一卷一二一及一四七
頁，原審上字卷三四、二０一、二四八、二四九頁及更字卷九二、九三頁），而乙○
○此等抗辯攸關其有無占用系爭土地之正當權源或甲○○○請求拆除系爭地上物是否
濫用權利及與誠信原則有違，自屬重要之防禦方法。乃原審就此未予審酌，即駁回乙
○○對第一審命其拆除系爭地上物部分之上訴，同為判決理由不備。兩造上訴論旨，
各自指摘原判決於其不利部分為不當，求予廢棄，均有理由。
據上論結，本件兩造上訴均有理由。依民事訴訟法第四百七十七條第一項、第四百七
十八條第二項，判決如主文。
中　　　華　　　民　　　國　　九十三　　年　　 十一 　　月　　　四　　　日
                              最高法院民事第七庭
                                  審判長法官  許　朝　雄
                                        法官  謝　正　勝
                                        法官  劉　福　來
                                        法官  鄭　玉　山
                                        法官  吳　麗　女
      右正本證明與原本無異
 　　　　　                              　　　書  記  官
中　　　華　　　民　　　國　　九十三　　年　　 十一 　　月　　 十八 　　日
                                                                        Ｋ
